【裁判字號】    91,上易,3321
【裁判日期】    920129
【裁判案由】    詐欺
【裁判全文】
臺灣高等法院刑事判決                          九十一年度上易字第三三二一號
    上  訴  人  臺灣桃園地方法院檢察署檢察官
    被      告  甲○○  女  三.
右上訴人，因被告詐欺案件，不服臺灣桃園地方法院，九十年度易字第二三二○號，
中華民國九十一年十月八日一審判決（起訴案號：臺灣桃園地方法院檢察署九十年度
偵字第五六七四號）提起上訴，本院判決如左：
    主      文
上訴駁回。
    理      由
一、本案經本院審理結果，認第一審判決以不能證明被告甲○○犯刑法第三百三十九
    條第一項之詐欺取財罪及第二項之詐欺得利罪，而諭知無罪之判決，經核於法並
    無違誤，應予維持，並引用第一審判決書記載之理由如附件所示。
二、檢察官上訴意旨略謂：茲據告訴人乙○○○具狀請求上訴，意旨略以：(一)被告係
    基於詐欺取財之犯意，主動要求參加告訴人召集之合會，希冀藉由以會養會來償
    還欠款，使告訴人陷於錯誤，誤信為真，以為被告會將標會將所得之會款交還告
    訴人，方為應允，事實上，被告於參加告訴人合會時，財務狀況已不佳，非與會
    後因發生意外而陷於無資力，可認被告自始即有詐取合會金之犯意。(二)又原判決
    認定被告所簽發到期日在發票日之前之本票，僅其到期日視為未記載，而視其為
    未載到期日之見票即付本票云云。若然，則告訴人將須於被告故意錯誤記載之發
    票日後，始能提示本票請求被告付款，易言之，於該發票日未屆至前，被告即得
    以此為理由拒絕付款，其亦應涉犯詐欺得利罪嫌。此外，原判決尚有誤認事實之
    情，顯屬違誤，難昭折服云云。
三、經查：
    (一)告訴人與被告相識、相交多年，金錢往來亦已多年，為告訴人及被告一致供明
      在卷，被告係陸陸續續向告訴人借錢經商，累積達二百餘萬元，復為告訴人所
      不否認，足見告訴人對於被告之經濟狀況，並非不清楚。尤其，被告積欠告訴
      人之債務，先前已曾由被告之兄陳光寬代為清償，而後再發生本件之債務，已
      經證人陳光寬證述綦詳，亦為告訴人所直認不虛，益見告訴人對於被告之債信
      情形，知之甚詳。
    (二)雖然告訴人與被告雙方對於參加互助會，究係被告主動要求入會或被動應告訴
      人之邀請而入會一節，各有不同說詞，但告訴人顯無陷於錯誤之可能。何況告
      訴人於檢察官偵查中已坦供被告在標得會款後，有還了部分欠債等語，在原審
      中更稱被告與伊會算後，伊將被告應歸還的錢扣掉，餘額始由被告取走等語，
      足見被告辯稱伊就該次合會而言，僅取得部分款項，幾萬元等語，核屬可信。
    (三)事實上，被告與告訴人曾因清償累積之欠債，而於八十九年三月十七日，雙方
      約定由被告將其所有坐落桃園縣中壢市○○路三二號房、地作價轉讓給告訴人
      ，由告訴人之夫楊熾成作為買受人名義，總價載明為：「1.欠乙○○○新台幣
      貳佰陸拾伍萬元正（詳如本票及支票）。2.本房屋在竹企貸款之本金及未繳利
      息及往後發生之利息部分，即負責清償本貸款及信用貸款部分。3.現金新台幣
      肆拾伍萬元正給賣方。」並打「※」記號載明：「雙方同意於本案過戶完畢時
      ，雙方之債權債務關係就此銷失，各不相欠」，有其雙方均不爭執之訂金收據
      影本一紙在本院卷可稽，該訂約之雙方復進一步於八十九年三月三十一日簽立
      不動產買賣契約書，載明總價為伍佰柒拾玖萬柒仟元，交付方法為簽約時交付
      訂金萬元，第二次款為壹拾貳萬元。應於八十九年三月三十一日給付。第三
      次款計貳佰陸拾伍萬元，尾款計貳佰玖拾玖萬柒仟元，以貸款給付。復以「※
      」註明：「本條第二次款係賣方開立給乙○○○之所有商用本票及支票歸還賣
      方，同時將本不動產設定給乙○○○之抵押權全部塗銷，視為給付賣方本款項
      。同時賣方與乙○○○之債權債務關係就此消滅，各不相欠。」在旁又註明：
      「茲收到乙○○○之他項權利證明書及本票，以辦理塗銷，並視同收到第三次
      款。」有告訴人提出之不動產買賣契約書影本一份在案可徵，經細繹其內容如
      下：
      1.上開二百六十五萬元部分，恰與告訴人指稱被告顛倒填具本票日期之金額相
        符（此部分詳後述），簽約日與實際之本票簽發日亦相合，而對照上開訂金
        收據所載之「欠乙○○○新台幣貳佰陸拾伍萬元部分（詳如本票及支票）」
        及上開「（詳如本票及支票）一節，實際上並未製作明細表，且於告訴人交
        還被告時，已當場撕毀，為被告供明在卷，告訴人亦不加否認（本院卷九十
        一年十二月二十日筆錄），可見此數目並非另外之欠債，亦即被告係以所積
        欠之二百六十五萬元作為應收不動產價金之一部分，而相互抵償，告訴人指
    稱二者不同，殊無可採。
      2.至於上開付款約定方式，雖在事先印就之契約書上載有第二、三次款之情形
        ，但參以另以「※」附記之手寫文字暨被告提出之契約書上則無在該「※」
        註記旁另有視同收到第三次款之記載，有該契約書影本在案（二四五二號偵
        卷二二頁）可稽，再衡以上開「※」註記之下，有告訴人之夫與被告之印文
        及告訴人之署押，而其旁之註記，則僅有被告之署押及印文，可見該附記之
        手寫文字方為實際之付款情形，而「※」旁之註記則係「※」註記日後所為
        ，亦即該二項註記情形，應即指上開契約書印刷字部分所稱之「第三次款」
        ，足見被告所辯本件三張面額共計二百六十五萬元之本票，係在八十九年三
        月三十一日契約書早上簽完後，下午又要伊簽發作為擔保過戶手續完成等語
        （此部分再詳後述），堪予採信。
    (四)就本件告訴人提出指摘被告蓄意行詐，顛倒填載發票日及到期日，其中一紙並
      故意寫上已經更改之舊身分證字號之本票以觀，均以告訴人之夫作為受款人，
      而發票人部分則為被告之簽名署押與指紋，並無印文，有該本票影本三張在案
      可稽，足見確係匆忙間所為，否則不會沒有印文，而且確係因上開不動產買賣
      擔保完成過戶手續之需而簽發，否則應以告訴人為受款人，而非以告訴人之夫
      為受款人。
    (五)上開不動產申請移轉登記為告訴人之夫名義之日期為八十九年四月六日，現已
      完成過戶登記事宜，有該申請書（見本院卷）及登記簿謄本（五六七四偵卷四
      七頁至五七頁）在卷可憑，足見上開實際上應為八十九年三月三十一日簽發之
      本票債務，已因房、地過戶登記完成而抵償完竣。告訴人竟稱被告簽發上開不
      實日期之本票，詐換其先前簽發之有效支票及本票，而獲取不法利益云云，即
      無可採。
    (六)退一步言之，關於本票到期日及發票日顛倒記載結果，效力如何？固曾有爭議
      ，但司法實務見解通說仍認有效，有本院暨所屬法院七十年法律座談會民事第
      二四號提案及本院八十五年抗字第二五七○號裁定可參，再以民法第三百二十
      條有關新債清償意旨以言，本件新簽發之本票縱然未兌現，就舊債而言，仍不
      消滅，則被告如何得有財產上之不法利益？被告否認行詐，尚屬可採。
    (七)本件相關之不動產，告訴人之夫已經賠本出售他人，售價淨所得為三百六十萬
      元，為告訴人所直承（本院卷九十一年十二月二十日筆錄），可見虧損，則其
      在不甘心損失之下，提出本件爭訟，自非不可理解。但無論如何，此屬民事爭
      議，應循民事途徑以求解決，尚與刑責無關。
    (八)綜合上述，被告否認有施用詐術之存心，亦無詐得財物或獲得不法利益之情事
      ，要屬可採。從而，原審諭知無罪之判決，核無不合，應予維持。檢察官徒憑
      告訴人之請求而提起上訴，不能認為有理由，應予駁回。
據上論斷，應依刑事訴訟法第三百六十八條、第三百七十三條，判決如主文。
本案經檢察官李金定到庭執行職務。
中    華    民    國    九十二    年       一       月    二  十  九    日
                          臺灣高等法院刑事第十四庭
                              審判長法  官  陳  祐  輔
                                    法  官  蔡  國  在
                                    法  官  洪  昌  宏
右正本證明與原本無異。
不得上訴。
                                    書記官  廖  月  女
中    華    民    國    九十二    年       一       月     三    十     日


司法院資訊處製作；財團法人民間司法改革基金會備份。
